臺灣高等法院臺南分院民事判決　94年度上易字第131號
上　訴　人　台南縣新營市農會
法定代理人　乙○○
訴訟代理人　陳文忠　律師
　　　　　　蔡青芬　律師
被 上 訴人　甲○○
上列當事人間第三人異議之訴事件，上訴人對於中華民國94年5
月24日臺灣臺南地方法院第一審判決（94年度訴字74號）提起上
訴，本院於94年10月18日言詞辯論終結，判決如下：
    主  文
上訴駁回。
第二審訴訟費用由上訴人負擔。
    事實及理由
一、被上訴人主張：原法院93年度執字第31211號給付借款強制
    執行事件，就坐落臺南縣新營市鎮1274地號土地上如原
    判決附件所示之未保存登記建物（以下簡稱系爭房屋），為
    查封拍賣，然上開未保存登記建物，係其於民國84年間自行
    出資僱工搭建，屬其所有，而非訴外人即該執行債務人洪水
    池所有。詎上訴人誤予查封拍賣，與法未合。爰依強制執行
    法第15條之規定，提起第三人異議之訴，求為撤銷對系爭建
    物之強制執行程序之判決等語。原審為被上訴人勝訴之判決
    ，並無不合，於本院聲明：上訴駁回。
二、上訴人則以：其曾於85年間聲請強制執行系爭建物所坐落之
    土地，後因債務人洪水池補繳利息，乃撤回強制執行之聲請
    ，被上訴人於該案件中並未主張系爭房屋為其所有。嗣上訴
    人再於90年間聲請強制執行，被上訴人始於該強制執行事件
    進行一年餘後始聲明異議，主張系爭房屋為其所有，其主張
    顯不可採。且系爭房屋縱係被上訴人僱工興建，並非一定由
    其出資，亦難證明其為所有權人。再者，系爭未保存登記建
    物房屋稅籍資料乃附屬於新營市○○路527巷90號被上訴人
    之父洪水池所有之建物之內，被上訴人早在82年5月10日之
    前即與其父洪水池同住台南縣新營市○鎮里○○路281號，
    82年5月10日至93年11月18日止，雖然被上訴人自創新戶，
    但住址仍與其父洪水池同為前開住址；被上訴人之父當初向
    上訴人提出借款申請時曾表明借款用途係增建房屋之用，又
    証人洪永發証稱：其裝設系爭未保存建物之水電時，被上訴
    人之父也有到現場，此足証本件未保存登記建物自應屬洪水
    池所有；被上訴人對於未保存登記建物興建之時間前後說法
    不一，顯見其主張未保存登記建物為其出資興建及其所有並
    不足採信。又縱系爭房屋為被上訴人所有，惟因其係於84年
    間所興建，在前揭1274地號土地設定抵押權之後，參照最高
    法院92年度台抗字第641號裁定意旨，亦應許上訴人將系爭
    建物與抵押土地併付拍賣，以保障權益，原審判決准被上訴
    人之請求，將系爭建物所為強制執行程序予以撤銷，即有未
    洽，爰提起上訴，聲明求為判決：(一)原判決廢棄。(二)被上訴
    人在第一審之訴駁回。
三、按第三人就執行標的物，有足以排除強制執行之權利者，得
    於強制執行程序終結前，向執行法院對債權人提起異議之訴
    ，此為強制執行法第15條所明定。而強制執行法第15條所謂
    就執行標的物有足以排除強制執行之權利者，係指對於執行
    標的物有所有權、典權、留置權、質權存在之情形之一者而
    言，最高法院亦著有44年台上字第721號判例足資參照。查
    系爭房屋為未經保存登記之建物，係上訴人以其對訴外人洪
    水池之債權取得執行名義後，聲請原審法院查封在案，業經
    本院依職權調取原法院93年度執字第31211號強制執行案卷
    核閱無訛，且為上訴人所不爭執，自屬真實。惟被上訴人主
    張系爭建物為其出資興建，其為系爭建物之所有權人，就執
    行標的物即有足以排除強制執行之權乙節，則為上訴人所否
    認，並以前揭等詞置辯。是本件應審究者，為系爭建物是否
    為被上訴人出資興建而屬被上訴人所有？經查：
　(一)本件被上訴人主張系爭房屋乃伊於84年間自行出資僱工搭建
  　，並於85年開始在系爭房屋經營牛肉麵店迄今，而房屋所坐
    落之土地為其父親洪水池無償提供伊使用等情，業經證人即
    承攬系爭房屋水電部分之洪永發於原審證稱：「約84年左右
    ，是由原告（即被上訴人）請我去做的，期間約半年，該屋
    的興建約半年完成。工程款約10多萬元；是原告陸陸續續給
    付，給付方法則是二萬、三萬的拿，印象中都是拿現金」等
    語（見原審卷第19-20頁）；證人即承攬鐵工部分之莊勝凱
    於原審則證稱：「原告（即被上訴人的牛肉麵那間房屋架屋
　  頂鐵厝是我做的，‧‧原告的弟弟介紹我和原告認識，原告
    叫我去搭鐵厝，‧‧時間太久了‧約在84年左右，我是老闆
    ，僱用師父搭蓋的‧‧‧工程款每坪5,000元，麵店的坪數
    大約3、40坪，我記得原告拿現金給我，‧‧並不太記得我
    確實向原告拿多少錢，我是用平常在估價的方式來回憶‧‧
    」等語（見原審卷第40-43頁）；另證人即承攬泥作部分之
    洪朝欽於原審證稱：「我是施作牛肉麵店土水部分。時間約
    在83年底或是84年左右去作的，當時是原告（即被上訴人）
    甲○○請我去作的。工錢含材料大約有50幾萬，我都是向原
    告甲○○請款，是陸續給現金。牛肉麵店的骨架是鐵骨的，
    我是施作磚造牆壁及地磚。本件工程我作了五個多月。」等
    語（見原審卷第63頁）。再證人即被上訴人之父洪水池於原
    審證述：「系爭土地上的兩棟房子‧‧‧其中住家部分我也
    有拿錢出來，但拿多少錢我忘了，至於牛肉麵店則完全是我
    兒子拿錢出來蓋的，‧‧‧土地是我的，因為是父子關係，
    所以把土地交給我兒子去蓋房子，住家的部分因為是申請農
    舍，我是土地所有權人，所以以我名字登記，但是牛肉麵店
    的營業稅名是我兒子的」等語綦詳（見原審卷第60頁）。核
    上開證人所言與被上訴人所陳大致相符，且證人洪永發、莊
    勝凱、洪朝欽係承攬系爭建物興建工程之人，當知該建物之
    興建係何人出資定作，且渠等與被上訴人並無特別利害關係
    ，渠等證言，應屬可信。再證人洪水池雖係被上訴人之父，
    其所證核與被上訴人所提出之營業稅核定稅額繳款書（見原
    審卷第8頁）亦相符合，其證言亦可採信。由上各情足徵被
    上訴人主張系爭建物為其出資僱工興建乙節，應可信為真實
    。上訴人僅以被上訴人遲延提出異議為由，認被上訴人之主
    張可議，尚不足採。上訴人雖又抗辯訴外人洪水池之借款申
    請書借款150萬元，用途係載「增建房屋」足見系爭房屋應
    係洪水池所出資云云。然查洪水池於80年1月9日即提供系爭
    房屋所坐落之農地設定抵押予上訴人，於82年2月11日向上
    訴人借款700萬元（尚餘650萬元本金並利息及違約金未償還
    ），其後於83年3月11日興建農舍（於89年8月10日辦理建物
    第一次登記），有土地建物謄本附於93年度執字第31211號
    卷可參，而系爭房屋係84年間興建完成。再核上訴人所提出
    之借款申請書（見本院卷第103頁）並未記載日期，係何時
    申請不明，自難僅憑該借款申請書，即認系爭房屋係洪水池
    出資興建，自不能為上訴人有利之證據，其此部分之抗辯，
    亦非可取。另上訴人抗辯系爭未保存登記建物之水電工程施
    作時，被上訴人之父洪水池也有到現場，此足証本件未保存
    記建物自應屬洪水池所有云云。然證人洪永發、莊勝凱、洪
    朝欽就系爭房屋係被上訴人出資僱工搭建，已證述甚詳，且
    被上訴人與洪水池為父子關係，於被上訴人興建系爭房屋欲
    經營牛肉麵生意時，曾至工地現瑒，亦係情理之常，不能執
    此而認系爭房屋係洪水池出資興建，是上訴人此部分之抗辯
    ，實無可取。
　(二)按自己出資而建築之房屋，不待登記即原始取得其所有權，
  　與該房屋行政上起造人或納稅義務人名義之誰屬無關，亦與
    因法律行為而取得者，須依民法第758條規定經登記始取得
    其所有權者不同（最高法院85年度台上字第100號判決意旨
    參照）。查系爭建物為被上訴人出資僱工興建，既如前述，
    則被上訴人不待辦理保存登記即得原始取得其所有權甚明，
    是被上訴人主張系爭建物為其所有，應屬有據。
四、按土地所有人於設定抵押權後，在抵押之土地上營造建築物
    者，抵押權人於必要時，得將其建築物與土地併付拍賣，但
    對於建築物之價金，無優先受清償之權，民法第877條定有
    明文。又按【土地所有人於設定抵押權後，在抵押之土地上
    營造建築物者，抵押權人於必要時，得將其建築物與土地併
    付拍賣，但對於建築物之價金，無優先受清償之權，民法第
    八百七十七條定有明文。此規定之目的，在於期使房屋與土
    地能同歸一人，易於拍賣，以保障抵押權人，並簡化法律關
    係，以避免或減少紛爭。故如土地所有人於將土地供抵押權
    人設定抵押權後，雖未自行於土地上營造建築物，但容許第
    三人在土地上營造建築物，為避免單獨拍賣土地，可能使土
    地及建物非由同一人所有，法律關係趨於複雜，衍生糾紛，
    及為使土地易於拍賣，保障抵押權人之權益，本於上述法條
    之立法意旨，自應許抵押權人行使抵押權時，將第三人於抵
    押權設定後在土地上營造之建築物與抵押之土地併付拍賣，
    而將房屋賣得價金交還三人】，最高法院固著有92年台抗第
    641號裁定。然本件係債權人之上訴人係以支付命令為執行
    名義之債權憑證，主張系爭房屋係債務人即訴外人洪水池所
    有，而對之強制執行，原執行法院亦以系爭房屋為債權人洪
    水池所有而予以強制執行，並非依民法第877條所定建築物
    與土地併付拍賣。而系爭房屋既非債務人即訴外人洪水池所
    有，而屬被上訴人所有，被上訴人即得依強制執行法第15條
    之規定提起第三人異議之訴，排除強制執行。其後抵押權人
    之上訴人能否依民法第877條之規定，向執行法院主張併付
    拍賣第三人所有之系爭房屋，係屬另一問題，非本院所得審
    究。
五、綜上所述，系爭建物係未辦保存登記之建物，雖無從依法律
    行為取得所有權，但亦不影響出資起造人之原始取得，本件
    系爭建物既係由被上訴人出資起造，有如上述，依法被上訴
    人當然自始取得建物所有權，自不待言。系爭建物所有權既
    歸屬被上訴人所有，揆諸上開說明，被上訴人依據強制執行
    法第15條規定，對於上訴人（即債權人）提起第三人異議之
    訴，為有理由，應予准許。原審據此而為上訴人敗訴之判決
    ，經核並無違誤，上訴意旨任意指摘原判決不當，並求為廢
    棄改判，非有理由，應予駁回。
六、本件事証已明確，兩造其餘攻擊、防禦方法及舉証，因與本
    判決判斷結果，不生影響，爰無逐一論述之必要，併此敘明
    。
七、據上論結，本件上訴為無理由，爰依民事訴訟法第449條第1
    項、第78條，判決如主文。
中　　華　　民　　國　　94　　年　　11　　月　　1 　　日
                  民事第二庭    審判長法　官  丁振昌
　　　　　　　　　　　      　　　　　法　官  李文賢
　　　　　　　　　　　      　　　　　法　官　李素靖
上為正本係照原本作成。
不得上訴。
中　　華　　民　　國　　94　　年　　11　　月　　2　　 日
                                      書記官  林鈴香
                                                 K
